臺灣高等法院民事判決
110年度上字第489號
上  訴  人  洪乙仁  
訴訟代理人  馮馨儀律師
被上訴人    吳晞瑗  
訴訟代理人  陳雅珍律師
上列當事人間請求損害賠償事件，上訴人對於中華民國110年1月
22日臺灣新北地方法院108年度訴字第3388號第一審判決提起一
部上訴，並為訴之減縮，本院於111年3月1日言詞辯論終結，判
決如下：
    主      文
上訴駁回。
第二審訴訟費用由上訴人負擔。
    事實及理由
壹、程序方面
    當事人於第二審為訴之變更，非經他造同意，不得為之，但
    減縮應受判決事項之聲明者，不在此限，此觀民事訴訟法第
    446條第1項但書、第255條第1項第3款規定甚明。上訴人於
    本院將請求金額新臺幣（下同）151萬9,615元之利息起算日
    變更為民國109年3月3日（見本院卷第274頁），核屬減縮應
    受判決事項之聲明，與前揭法條規定相符，應予准許。
貳、實體方面　　　　
一、上訴人主張：伊於106年12月7日下午在新北市○○區○○○路000
    號13樓之宜欣舞苑，參加由被上訴人擔任授課老師之瑜珈進
    修課程（下稱系爭課程），於進行被上訴人教導之拉筋動作
    即低姿上半身立起、左腳在前右腳在後、臉朝側面、右手向
    後抓住勾起之右後腿足背動作時，被上訴人走至伊身後，竟
    徒手抓住伊右小腿遠端接近腳踝處，並連續往後用力拉扯右
    小腿並說「把腳伸直」，伊突感劇痛，身體傾斜後彎，右手
    無法抓住足背而瞬間彈開，伊當下雖覺行動有異，仍忍耐完
    成當日課程。翌日，伊因身感不適，且因右側臀、腿無力導
    致走路跛行，遂就近至順天中醫診所（下稱順天診所）就診
    ，然跛行情況愈益嚴重，故於同年12月11日至臺北市立萬芳
    醫院（下稱萬芳醫院）接受西醫理學檢查，並經診斷為右腰
    薦神經叢損傷、腰椎第5節薦椎第1節間椎間盤突出（下稱系
    爭傷害），伊雖持續復健治療，仍經醫師診斷為神經永久性
    損傷。而被上訴人為臺北體育學院舞蹈研究所碩士班畢業，
    從事瑜珈、舞蹈教學多年，於調整伊身體動作時，未注意施
    力即用力拉扯伊身體，致伊受有系爭傷害，顯有過失，自應
    負損害賠償責任。為此，爰依侵權行為之法律關係，求為命
    被上訴人賠償伊151萬9,615元（包含醫療復健、醫療用品及
    營養品費用25萬5,545元、交通費用6萬4,070元、勞動能力
    減損100萬元及精神慰撫金20萬元），及自109年3月3日起至
    清償日止，按年息5%計算之利息之判決，並供擔保請准宣告
    假執行（未繫屬本院部分，不另贅述）。
二、被上訴人則以：伊並無以手抓住上訴人右小腿往後拉之行為
    ，且依上訴人於萬芳醫院歷年就診之病歷資料所示，上訴人
    自103年9月起至104年9月間即因坐骨神經痛、椎間軟板凸出
    症、頸椎肌肉拉傷、頸椎滑脫、頸椎神經根病變等病症，持
    續就醫及復健治療，故其主張所受系爭傷害，顯係先前之疾
    患，與伊教學行為間並無相當因果關係。又上訴人前對伊提
    出業務過失傷害之刑事告訴，亦經臺灣新北地方檢察署（下
    稱新北地檢署）檢察官為不起訴處分確定在案（下稱系爭偵
    查案件），益徵伊並無上訴人所指之侵權行為。至伊固曾以
    簡訊向上訴人表示願意負擔醫療費用等語，乃基於身為老師
    之道義責任，未料上訴人要求鉅額賠償，實非伊所能負擔等
    語，資為抗辯。
三、原審判決上訴人全部敗訴，上訴人不服提起一部上訴，並聲
    明：㈠原判決廢棄。㈡被上訴人應給付上訴人151萬9,615元，
    及自109年3月3日起至清償日止，按年息5%計算之利息。㈢願
    供擔保請准宣告假執行。被上訴人則答辯聲明：㈠上訴駁回
    。㈡如受不利判決，願供擔保請准宣告免為假執行。
四、兩造不爭執事項（見本院卷第278頁至第280頁，並依判決格
    式修正或刪減文句，或依爭點論述順序整理內容）：
　㈠上訴人於106年12月7日中午12時45分至下午2時15分許，在址
    設新北市○○區○○○路000號13樓之宜欣舞苑，參加由被上訴人
    擔任授課老師之系爭課程。
  ㈡上訴人於106年12月8日曾前往順天診所就診，計至同年12月1
    2日止，共就診2次，其病歷摘要如附表編號1所載；自106年
    12月11日起至萬芳醫院復健科門診就診，經診斷為罹有系爭
    傷害，其醫囑內容如附表編號2所載；於109年7月30日至同
    年10月13日期間前往安德復民生復健專科診所（下稱安德復
    診所）就診，經診斷為「右側腰薦神經叢拉傷」，其醫囑內
    容如附表編號3所載。
  ㈢被上訴人曾傳送如上訴人提出原證三之Line對話內容，即於1
    06年12月14日傳送：「實在很抱歉讓妳在課堂上受傷」、「
    再幫妳調整動作時……因此造成妳的傷害」、「我願意負擔妳
    的醫療費」、「我一直告誡自己不能讓學生在自己的課堂中
    受傷」等語；於107年2月27日傳送：「可以讓我幫你付MRI
    的費用嗎」、「請把收據收集給我，帳號給我，沒問題」、
    「因為，在課堂上，我的疏忽，誘發妳的二次傷害」等語（
    下稱系爭訊息）。
  ㈣上訴人曾以被上訴人於系爭課程授課時以手抓住其右小腿往
    後施力過當，致其受有系爭傷害為由，向新北地檢署提出業
    務過失傷害刑事告訴，經該署檢察官認犯罪嫌疑不足以107
    年度偵字第29584號為不起訴處分，上訴人聲請再議，經臺
    灣高等檢察署（下稱高檢署）發回續行偵查，仍經新北地檢
    署檢察官認犯罪嫌疑不足以108年度偵續字第435號為不起訴
    處分，上訴人聲請再議，經高檢署以109年度上聲議字第621
    9號駁回再議而告確定。
五、本院之判斷：
  ㈠按當事人主張有利於己之事實者，就其事實有舉證之責任，
    民事訴訟法第277條前段定有明文。次按侵權行為之成立，
    須行為人因故意過失不法侵害他人權利，亦即行為人須具備
    歸責性、違法性，並不法行為與損害間有相當因果關係，始
    能成立，且主張侵權行為損害賠償請求權之人，對於侵權行
    為之成立要件應負舉證責任（最高法院100年度台上字第328
    號判決意旨參照）。上訴人主張被上訴人於教授系爭課程時
    以手抓住上訴人右小腿往後施力不當，致其受有系爭傷害等
    情，為被上訴人所否認，自應由上訴人負侵權行為舉證責任
    。
  ㈡上訴人主張被上訴人有前述之侵權行為，無非以被上訴人曾
    傳送系爭訊息、被上訴人於系爭偵查案件之陳述及附表醫療
    院所診斷證明書等件為憑。而查，被上訴人於系爭偵查案件
    中固不否認因上訴人姿勢不正確，有以手觸碰之方式調整上
    訴人之肢體，並持續以口頭提醒等情（見新北地檢署107年
    度偵字第29584號卷〈下稱偵字卷〉第94頁），惟其亦陳稱：
    伊並無用手抓住上訴人右小腿，伊在指導過程中，上訴人沒
    有任何喊痛、叫出聲音或請求停止之反應，下個動作也有跟
    上，並繼續完成課程，上訴人所稱之動作係拜日式變化，在
    課程前30分鐘就進行，後面動作更難，上訴人也有完成後續
    動作如鋤式（即躺在地上把腰椎下肢往後腦勺方向移動），
    如果上訴人受傷，不可能完成這個動作，又上訴人與伊另名
    學生梁晏樺很熟，伊係後來跟梁晏樺聊天才知道上訴人受傷
    等語（見偵字卷第94頁、第110頁、第111頁），核與證人即
    在場學生梁晏樺、林妤樺於偵查中所證：被上訴人在教授過
    程通常會用手輕觸要調整改善的部分，且會先詢問學生狀況
    ，並告知不要勉強，伊等於上課過程中並未看見被上訴人有
    用手抓上訴人右小腿往後拉扯及上訴人右手腳有瞬間彈開之
    動作，也沒聽見上訴人有任何喊痛、叫出聲音或請求停止之
    反應，當日上訴人也有完成課程等語（見偵字卷第229頁）
    ，及於本院審理中證稱：伊等並未看到被上訴人有用右手抓
    住上訴人右小腿，當日也未聽聞上訴人表示身體不適等語（
    見本院卷第311頁、第318頁），衡以常人如突受外力介入干
    擾，多伴隨驚嚇或疼痛之身體反應外，極易因重心不穩而晃
    動甚或跌倒，觀諸系爭課程授課地點係室內之封閉空間，且
    周圍牆壁貼有鏡子可供學員照看動作（見本院卷第129頁至
    第131頁），斯時上課學員亦僅有4至5人（見偵字卷第229頁
    ），倘上訴人所述被上訴人有徒手抓住其右小腿往後拉扯，
    導致其身體傾斜後彎、右手腳瞬間彈開等情為真，在場學員
    梁晏樺、林妤樺應無不能察覺之理，參以上訴人為體育研究
    所碩士畢業，從事舞蹈、瑜珈之教學（見原審卷三第55頁至
    第57頁），亦應熟知進行運動時常有受傷之風險，且有身體
    不適或受傷時應立即停止動作、休息觀察，以避免傷害加據
    之情，然上訴人不僅當下未為任何疼痛或不適反應，甚至繼
    續進行後續動作完成課程，實與常理有悖，已難逕採。
  ㈢再者，依上訴人所提出如附表所示醫療院所診斷證明書及病
    歷資料（見原審卷一第55頁至第57頁；原審卷二第63頁至第
    130頁；原審卷三第105頁、第131頁），僅能得知上訴人係
    系爭課程後翌日(12月8日）至順天診所就醫，並主訴右臀受
    傷，走路跛行，練瑜珈引起；又於同年月11日至萬芳醫院就
    診，主訴於同年月7日瑜珈課時拉傷，而經診斷罹有系爭傷
    害；另於109年7月30日至安德復診所就診，經診斷為「右側
    腰薦神經叢拉傷」等情，然上訴人所受系爭傷害或相關症狀
    是否為被上訴人之徒手拉扯行為所致，尚無從自上開資料得
    悉，尚難僅憑上訴人主訴受傷之原因，即遽為不利於被上訴
    人之認定。又上訴人曾於103年、104年間因腰痛、坐骨神經
    痛至萬芳醫院復健科就診，並疑為腰椎間盤突出等情，有萬
    芳醫院109年9月16日萬院醫病字第1090007540號函可參（見
    原審卷三第13頁至第15頁），上訴人亦不否認其於系爭課程
    後之同年月9日、10日尚有從事舞蹈教學等情（見新北地檢
    署108年度偵續字第435號卷〈下稱偵續卷〉第23頁反面），則
    上訴人所受系爭傷害是否與其於106年12月7日進行系爭課程
    有關、或是否為被上訴人之行為所致，均非無疑。至安德復
    診所之醫囑雖有記載「右下肢無力，與103至104年之疾病無
    關」等語，惟亦僅能說明此傷勢或症狀與上訴人舊疾無關，
    仍無從判斷係被上訴人行為所致，是依上訴人前揭就醫紀錄
    以觀，上訴人主張其所受系爭傷害均係於106年12月7日進行
    系爭課程時遭被上訴人徒手拉扯行為所致云云，即無從認定
    屬實。
  ㈣至上訴人雖提出被上訴人所傳送予上訴人之系爭訊息，主張
    此可證明系爭傷害確係因被上訴人所致云云，而查，觀諸系
    爭訊息之完整內容：「親愛的乙仁，今天聽說你受傷的事。
    實在很抱歉讓妳在課堂上受傷～因為妳的柔軟度很好，再幫
    你調整動作時，幾乎忘記妳車禍的事，因此，造成妳的傷害
    。不知妳有給醫生確認過了嗎？我想了解傷到哪裡，不知醫
    生說甚麼，以做為往後動作的修正與調整。另外我願意負擔
    妳的醫療費用。我一直告誡自己不能讓學生在自己的課堂中
    受傷，這是我教學的準則，所以，我有責任對妳負責，實在
    抱歉。希望復原後，再回來繼續瑜珈～」（見原審卷一第61
    頁），可知被上訴人雖有向上訴人表達道歉及願負擔醫療費
    之意，然該訊息並未見被上訴人有承認其以手抓上訴人右小
    腿往後拉扯動作，而僅陳述係聽聞上訴人在授課課程中受傷
    ，以為係其調整動作時所致，並基於其自身教學準則，對課
    堂上受傷之學生負責，佐以被上訴人於偵查中陳稱：上訴人
    先前有上過4至5次課，曾聊到她有舊傷，事發後有學生傳送
    訊息給伊，告知上訴人因上系爭課程而受傷，伊基於職業道
    德向上訴人表達關心，先道歉，伊起先不知道上訴人之傷勢
    等語（見偵續字卷第38頁），而上訴人確曾於其國小時發生
    車禍，受有右小腿脛骨骨折之傷勢，亦為上訴人所自承（見
    新北地檢署107年度他字第3648號卷第50頁），則被上訴人
    既係聽聞其他學員轉述始知上訴人受傷，並未親見上訴人之
    傷勢，甚誤認上訴人之傷勢與其知悉之車禍舊傷有關，自難
    僅憑被上訴人事後曾傳送系爭訊息予上訴人，即遽認被上訴
    人已坦承有上訴人所指以手抓住上訴人右小腿往後拉扯之行
    為。參以上訴人前向新北地檢署對被上訴人提起業務過失傷
    害之刑事告訴，經該署檢察官認犯罪嫌疑不足，以107年度
    偵字第29584號為不起訴處分，上訴人不服聲請再議，經高
    檢署發回續行偵查，仍經新北地檢署以108年度偵續字第435
    號為不起訴處分，並經高檢署以109年度上聲議字第6219號
    駁回再議而告確定在案等情（見兩造不爭執事項㈣），益徵
    被上訴人並無上訴人所指之侵權行為。此外，上訴人復未能
    提出其他事證以實其說，其主張被上訴人應負損害賠償責任
    云云，要屬無據。
  ㈤又上訴人請求被上訴人負損害賠償責任既無理由，則關於上
    訴人得請求賠償金額即無庸再予審酌，附此敘明。
六、綜上所述，上訴人依侵權行為法律關係，請求被上訴人給付
    151萬9,615元，及自109年3月3日起至清償日止，按年息5%
    計算之利息，為無理由，不應准許。從而，原審就此部分所
    為上訴人敗訴之判決，並駁回其假執行之聲請，核無不合，
    上訴意旨指摘原判決此部分不當，聲明廢棄，為無理由，應
    駁回其上訴。
七、本件事證已臻明確，兩造其餘之攻擊或防禦方法及所用之證
    據，經本院斟酌後，認為均不足以影響本判決之結果，爰不
    逐一論列。
八、據上論結，本件上訴為無理由，依民事訴訟法第449條第1項
    、第78條，判決如主文。
中　　華　　民　　國　　111 　年　　3 　　月　　29　　日
                  民事第二十庭  
                      審判長法　官  周祖民
　　　　　　　　　　　  　  法　官  鄭威莉
　　　　　　　　　　　  　  法　官  張永輝
正本係照原本作成。
如不服本判決，應於收受送達後20日內向本院提出上訴書狀，其
未表明上訴理由者，應於提出上訴後20日內向本院補提理由書狀
（均須按他造當事人之人數附繕本）上訴時應提出委任律師或具
有律師資格之人之委任狀；委任有律師資格者，另應附具律師資
格證書及釋明委任人與受任人有民事訴訟法第466 條之1第1項但
書或第2項所定關係之釋明文書影本。如委任律師提起上訴者，
應一併繳納上訴審裁判費。
中　　華　　民　　國　　111 　年　　3 　　月　　29　　日

                            書記官  鄭淑昀

附表
編號 醫療院所 記載內容  備註 1 順天診所 就診情形可概分為二:    一、自106年8月7日～11月23日止共13次:左側頸肩胸口疼痛，以左胸口痛最劇烈，呼吸時會痛麻至手，自訴運動引起。治療上以針灸，手法理筋，口服中藥並貼藥膏。 二、自106年12月8日～12月12日止共2次:左胸口痛延續治療，加上12月7日右臀受傷，走路跛行，自訴練瑜珈引起。治療上仍以針灸，手法理筋，口服中藥並貼藥膏。再經二次治療後左胸口痛感持續改善，右臀傷微改善，走路仍跛行。  2 萬芳醫院 患者主訴於106年12月7日瑜珈課時拉傷。於106年12月11日、106年12月20日、107年1月26日、107年3月5日、107年3月26日、107年4月23日、107年5月10日、107年5月14日、107年6月4日、107年7月12日、107年7月31日、107年8月28日、107年9月18日、107年10月16日、107年11月13日、107年12月4日、108年1月5日、108年1月26日至復健科門診就診，經電生理檢查確定診斷，期間並接受復健治療，並建議持續服用維生素B群、高蛋白飲食。復健至今已超過1年，目前右大腿及小腿仍有肌肉萎縮現象，右臀、髖、膝、踝等處肌力仍為4分（滿分5分），經評估此肌力程度難以負擔快走、跑步、舞導教學……等需強壯下肢肌力之身體活動；因受傷已超過一年仍有上述之肌肉萎縮及肌力下降之情形，可判定為神經永久性損傷。  3 安德復診所 患者在106年12月11日之前，在萬芳醫院曾因左腳底麻木感而就醫，其就醫紀錄並無記載右下肢無力現象。此外，其瑜珈課受傷之後的腰椎核磁共振影像僅顯示腰椎第5節薦椎第1節（L5/S1）椎間盤突出，無法解釋髖屈曲（由腰椎第2，3節支配）及膝伸直（腰椎第3，4節支配）之無力。因此判斷其右下肢無力，與103至104年之疾病無關。結合理學檢查結果（下肢肌力明顯變差）、神經傳導肌電圖檢查、核磁共振之結果，診斷為右側腰薦神經叢拉傷。